臺灣宜蘭地方法院民事判決　　　　　　　 95年度訴字第279號
原　　　告　辛○○
訴訟代理人　李蒼棟律師
被　　　告　戊○○
　　　　　　　　　　　樓
　　　　　　庚○○
　　　　　　　　　　　3樓
　　　　　　己○○
　　　　　　甲○○
　　　　　　丙○○
　　　　　　乙○○
　　　　　　丁○○
上列當事人間塗銷地上權登記事件，本院於民國96年1月16日言
詞辯論終結，判決如下：
    主  文
被告應將其被繼承人黃崇寶就坐落宜蘭縣五結鄉○○段第一一○
一地號土地上，由宜蘭縣羅東地政事務所於民國三十八年以二結
字第000115號收件之地上權設定予以塗銷。
訴訟費用由被告連帶負擔。
    事實及理由
一、本件被告未於言詞辯論期日到場，均核無民事訴訟法第386
    條各款所列情形，爰依原告聲請，由其一造辯論而為判決。
二、原告起訴主張：坐落宜蘭縣五結鄉○○段第1101號土地（以
    下簡稱系爭土地）為伊所有，被告之被繼承人黃崇寶於民國
    38年間單獨聲請宜蘭縣羅東地政事務所設定之地上權，經以
    二結字第000115號收件登記在案，惟因當時系爭土地所有人
    簡康燕、楊簡點未與黃崇寶訂立口頭或書面之租賃契約或地
    上權契約，詎黃崇寶於單獨聲請地上權登記時，既未陳明不
    能覓致土地所有人簡康燕、楊簡點共同聲請登記之理由，更
    未提繳五結鄉公所保證書及繳納租金等憑證，與當時有效之
    土地登記規則第17條及台灣省各縣市辦理單獨聲請地上權設
    定登記應行注意事項所規定應具備之要件不合，其聲請登記
    程序不合法，該地上權設定登記無效，其存在妨害伊對系爭
    土地之使用，伊自得依民法第767條規定，請求被告塗銷等
    語，並聲明如主文所示。
三、被告均未於言詞辯論期日到場，亦未提出書狀作任何聲明或
    陳述。
四、得心證之理由：
（一）原告主張系爭土地為伊所有，被告之被繼承人黃崇寶於38
      年10月17日單獨聲請宜蘭縣羅東地政事務所設定之地上權
      ，經以二結字第000115號收件登記在案等情，業據其提出
      與所述相符之土地登記謄本、繼承系統表、戶籍登記簿影
      本、戶籍謄本為佐證，並有卷附95年10月16日羅地一（17
      ）字第0950010322號函檢送之他項權利登記聲請書可徵（
      參見本院卷第21頁），堪信屬實。是原告以被告為對造，
      訴請塗銷地上權登記，尚無不合。
（二）依35年10月2日公布施行之土地登記規則第17條規定，登
      記，應由權利人及義務人共同聲請之，權利人如因特殊情
      形，不能覓致義務人共同聲請登記時，得由權利人陳明理
      由，填具保證書，呈請單獨聲請登記。但土地增值稅，應
      由權利人代納之；同規則第32條規定，證明登記原因文件
      或土地權利書狀不能提出時，應取具鄉鎮保長或四鄰或店
      鋪之保證書，前項保證書應保證聲請人無假冒情事，並證
      明其原文件不能提出之實情。故權利人欲聲請單獨登記者
      ，仍應以其與土地所有權人間確有地上權設定之合意為要
      件，僅因不能覓致義務人共同聲請登記時，始得由權利人
      陳明理由填具不能覓致義務人共同聲請登記理由之保證書
      。另於證明登記原因文件不能提出時，應出具鄉鎮保長或
      四鄰或店舖之保證書，證明原文件不能提出之實情。此乃
      在義務人即基地所有權人未會同辦理之情況下所做之權宜
      規定，故於適用上，自應嚴守其所規定之相關要件，以避
      免浮濫而損及土地所有權人之權利。然綜觀黃崇寶聲請本
      件地上權登記時，向宜蘭縣羅東地政事務所提出之文件有
      4：即他項權利登記聲請書，並以建築改良物情形填報表
      、房捐收據、單獨申請登記保證書為權利憑證（參見95年
      10 月 16日羅地一（17）字第0950010322號函檢附資料，
      本院卷第18頁以下）。觀之前開建築改良物情形填報表之
      記載，系爭土地當時所有權人為簡康燕、楊簡點，應有部
      分各2分之1；又他項權利登記聲請書並未經當時共有人簡
      康燕、楊簡點簽名蓋章，顯然基地所有人並未與地上權申
      請人共同聲請登記，而係由權利人黃崇寶單獨聲請登記本
      件之地上權。復核上開他項權利登記聲請書僅記載登記原
      因及其年月日：「民國三十八年十月十七日地上權設定之
      登記」，其證明書據欄下則空白，足見權利人黃崇寶於聲
      請地上權登記時並未檢附登記原因之證明文件，且其亦未
      陳明其不能覓致義務人共同聲請之特殊情形及理由；再前
      開房捐收據係台灣省台北縣政府收取房捐之收據，並非土
      地所有人所出具之地上權租金收據，難認屬地上權契約存
      在之憑據；又前開單獨申請登記保證書之保證原因，記載
      ：「.... 因土地所有人對于上開土地地上權設定不尚連
      同申請蓋章。」、保證事項記載：「查建物所有人（地上
      權人）黃崇寶自民國三十八年十月十七日確係業已向得該
      建物敷地共有人簡康燕租用上開建物敷地在此建築房屋其
      使用範圍係壹部（拾坪參參，存續期間（空白），其每年
      地租新台幣（空白）元地租支付期每年十月十七日屬實不
      謬.... 」，有關地租之記載均厥如，不足以證明原文件
      不能提出之實情；保證人記載「朋友林李阿青」、證明人
      則記載「田街村長」，保證人之身分為「朋友」，非由鄉
      鎮保長或四鄰或店鋪出面保證，證明人田街村長亦未於保
      證書上簽名用印，與當時有效之土地登記規則規定意旨未
      符。基上，並揆諸前揭說明，黃崇寶僅據前開文件即單獨
      聲請為地上權登記，難謂適法，自不足以證明黃崇寶曾與
      土地所有權人簽訂有地上權契約，暨於設定地上權登記時
      得全體共有人之同意。按共有物之處分，變更，及設定負
      擔，應得共有人全體之同意，民法第819條第2項著有明文
      ，從而，原告據以主張本件地上權登記無效，洵無不合。
      至原告另主張權利人黃崇寶亦未依38年11月10日臺灣省政
      府公布施行之臺灣省各縣市辦理單獨聲請地上權設定登記
      應行注意事項第1項規定提繳鄉鎮區公所保證書及繳納租
      金等憑據乙節，因本件地上權設定登記於38年10月17日，
      係發生在前開規定公布施行日之前，應不適用前開規定，
      附此敘明。
（三）按所有人對於無權占有或侵奪其所有物者，得請求返還之
      。對於妨害其所有權者，得請求除去之，有妨害其所有權
      之虞者，得請求防止之，民法第767條定有明文。本件系
      爭地上權有前述無效之原因，宜蘭縣羅東地政事務所竟仍
      予登記，顯有妨害土地所有權人之所有權，原告依民法第
      767條之規定，訴請被告應塗銷系爭地上權登記，為有理
      由，應予准許。
五、訴訟費用負擔之依據：民事訴訟法第78條、第85條第2項。
中　　華　　民　　國　　96　　年　　1 　　月　　30　　日
                    民事庭  法　官  郭淑珍
正本與原本無異。
如對本判決上訴，須於判決送達後20日內提出上訴狀（須附繕本
）。
中　　華　　民　　國　　96　　年　　2 　　月　　 2　　日
                            書記官  藍友隆
